【裁判字號】    95,簡上,137
【裁判日期】    951011
【裁判案由】    清償債務
【裁判全文】
臺灣板橋地方法院民事判決             95年度簡上字第137號
上  訴  人  丙○○
被上  訴人  乙○○
訴訟代理人  甲○○
上列當事人間請求清償債務事件，上訴人對於中華民國95年4 月
28日本院板橋簡易庭95年度板簡字第1051號第一審簡易判決提起
上訴，經本院管轄簡易訴訟程序第二審之合議庭於民國95年9 月
27日言詞辯論終結，判決如下：
    主  文
原判決關於命上訴人給付超過新臺幣肆拾伍萬壹仟元，及其中新
臺幣拾玖萬壹仟元自民國九十四年十一月十六日起至清償日止
按週年利率百分之五計算之利息部分，及該部份假執行之宣告，
暨訴訟費用之裁判均廢棄。
上開廢棄部分，被上訴人在第一審簡易之訴駁回。
其餘上訴駁回。
第一、二審訴訟費用由上訴人負擔百分之九十八，餘由被上訴人
負擔。
    事實及理由
一、程序方面：
    按「訴訟，由被告住所地之法院管轄。」，「被告不抗辯法
    院無管轄權，而為本案之言詞辯論者，以其法院為有管轄權
    之法院。」，民事訴訟法第1 條第1 項前段、第25條分別定
    有明文。而定普通審判籍之住所，應依民法之規定，依民法
    第20條第1 項之規定，以久住之意思住於一定之地域者，即
    為於該地有住所（最高法院21年上字第2717號判例意旨參照
    ）。本件被上訴人原係向本院聲請對上訴人核發支付命令，
    其聲請狀所載上訴人之住所為臺北縣中和市○○路385 巷51
    號3 樓（下稱中和址），經本院94年度促字第64802 號事件
    准予核發支付命令，依中和址對上訴人送達，並經上訴人本
    人於民國94年11月2 日親自簽收送達證書，上訴人亦以中和
    址為住所具狀向本院對支付命令聲明異議，是前揭被上訴人
    支付命令之聲請視為起訴，雖被上訴人在原審提出陳報狀，
    陳報上訴人之戶籍地址係在澎湖縣馬公市案山里19鄰大案山
    92號（下稱澎湖址），惟經原審分別對中和址及馬公址對上
    訴人送達95年4 月18日調解期日通知書，中和址之送達證書
    業經上訴人本人親自簽收而合法送達，惟馬公址之送達證書
    為送達機關以「查無此人」為由退回本院，此有送達證書2
    件附卷可稽（見本院卷第16至17頁），復參諸被上訴人所提
    兩造於89年11月2 日簽訂合（應係「和」字之誤繕）解書（
    下以系爭和解書稱之）上記載上訴人之住所亦係中和址，均
    足認定上訴人以久住之意思住於臺北縣中和市境內，即為於
    中和市有中和址之住所，馬公址雖為戶籍地址，然欠缺上開
    久住之意思，自非住所，是上訴人提起上訴雖先為程序上之
    抗辯，認本件訴訟應由臺灣澎湖地方法院（下稱澎湖地院）
    管轄，原審並無管轄權云云，自與證據及事實未符，而非可
    採；且縱認本件應由澎湖地院管轄、原審並無管轄權為真，
    然上訴人不抗辯原審無管轄權，而於原審為本案之言詞辯論
    ，揆諸首揭規定，本件原審亦有管轄權，是上訴人以原審無
    管轄權為由所為程序上之上訴理由云云，洵非可採，合先敘
    明。
二、上訴人方面：
    上訴人除援用原審所為之主張外，另以：
（一）緣上訴人於86年5 月間召集合會，合會期間自86年5 月10
      日起至89年9 月10日止於每月10日開標，會員連同會首合
      計41人，每會新臺幣（下同）10,000元，底標為1,000 元
      ，採內標制，惟因此合會事後因故停會，致兩造因而起爭
      執，上訴人固曾簽立系爭和解書，惟此並非法律所指之和
      解書，且和解書第2 條約定如果累積2 個月未依約償還，
      則上訴人可以片面提起訴訟，上訴人只要未累積2 個月則
      不算毀約，但是被上訴人毀約在先，並非上訴人。90年4
      月初被上訴人之母吳春桃向上訴人之會員陳龍昌收取每期
      會款10,000元，共收6 期合計60,000元，導致上訴人週轉
      不靈遭法院強制執行，依照臺灣省民間合會習慣，合會會
      員與會員間並無法律關係之存在，故會員與會員間不可互
      相輸送利益，會員不能代替會首向另一會員收會款，只有
      會首有權處理（註：上訴人所召集上開合會係屬民法債編
      修正前成立，並無現行民法債編關於合會條文之適用），
      故被上訴人有不當得利之嫌，系爭和解書有違公平原則。
（二）被上訴人所提合會會員名單，會員名單只有1 個會員係載
      明「乙○○（即被上訴人）」，惟被上訴人卻認為另一載
      記「呂小姐」之會員亦係被上訴人所參加，且以被上訴人
      係參加2 個會份之不實事項為基礎下強迫上訴人簽訂系爭
      和解書，上訴人因斯時其子正在服兵役、唯恐逃兵之考量
      ，始在遭被上訴人強迫且不得已之情況下簽訂系爭和解書
      ，惟系爭和解書所載之事實既非真實，是被上訴人以系爭
      和解書聲請核發支付命令即係故意欺騙使他人陷於錯誤，
      被上訴人當不得請求；且經兩造合意，被上訴人同意上訴
      人每月償還2,000 元，上訴人均依期清償，被上訴人自無
      從為本件之請求。
（三）是上訴人聲明：
  １、原判決廢棄。
  ２、被上訴人於原審簡易之訴駁回。
三、被上訴人方面：
    被上訴人除援用原審所為之主張外，另以：
（一）上訴人於簽訂系爭和解書之前，曾於89年10月間偕同其妻
      楊秀琴及其女丁○○至被上訴人之母呂吳春桃之住處，由
      丁○○代上訴人書寫1 份和解書（下稱89年10月和解書）
      ，並由上訴人親自簽名及捺手印於其上；嗣因被上訴人認
      89年10月和解書內容並不詳盡，於是與上訴人另行簽訂系
      爭和解書，兩造並會同至本院公證處請求認證，經本院公
      證處89年度認（二）字第43446 號和解書認證事件（下稱
      相關認證事件）認證在案；上訴人固否認上情，惟自上訴
      人於89年4 月間因故停會，至89年10月和解書簽立時已有
      半年時間，另至本院公證處請求就系爭和解書認證時尚另
      有1 個月之時間，上訴人皆未就89年10月和解書、系爭和
      解書中和解內容之會員「呂小姐」即被上訴人提出異議，
      是此和解書自係合法有效成立，上訴人至95年7 月止尚積
      欠本金391,000 元，加利息60,000元，合計451,000 元。
（二）是被上訴人聲明：上訴駁回。
四、按「當事人主張有利於己之事實者，就其事實有舉證之責任
    。」，民事訴訟法第277 條前段定有明文。次按「當事人主
    張其意思表示係因被詐欺或脅迫而為之者，應就其被詐欺或
    被脅迫之事實，負舉證之責任。」（最高法院21年上字第20
    12號判例意旨參照）。繼按「原告於其所主張之起訴原因，
    不能為相當之舉證，而被告就其抗辯事實，已有相當之反證
    者，當然駁回原告之請求。」（最高法院20年上字第2466號
    判例意旨參照）。被上訴人主張兩造曾簽訂系爭和解書，上
    訴人尚積欠其債務未完全清償等情，業據其提出89年10月和
    解書、存證信函等件及經相關認證事件認證之系爭和解書各
    1 件為證，上訴人對系爭和解書形式上之真正並不爭執，其
    先以：上訴人召集之合會中，僅有載明「乙○○（即被上訴
    人）」之會份係以被上訴人為會員，惟被上訴人卻認為另一
    載記「呂小姐」之會員亦係其加入，並以被上訴人參加2 個
    會份之不實事項為基礎下強迫上訴人簽訂系爭和解書，上訴
    人因斯時其子正在服兵役、唯恐逃兵之考量，始在遭被上訴
    人強迫且不得已之情況下簽訂系爭和解書，惟系爭和解書所
    載之事實既非真實，是被上訴人以系爭和解書聲請核發支付
    命令即係故意欺騙使他人陷於錯誤等情為辯，惟上開辯解為
    被上訴人所否認，上訴人自應就此有利於己之情事為舉證。
    惟查，上訴人上開辯解，僅據其泛言陳稱外，並無為任何之
    舉證，且依被上訴人之主張，兩造除於89年11月簽訂系爭和
    解書外，上訴人尚於先前1 個月即89年10月簽立與系爭和解
    書內容大致相符之89年10月和解書交付被上訴人，且兩造復
    於簽立系爭和解書後同赴本院公證處請求認證，亦經本院調
    取相關認證事件全卷核對甚明，上訴人於簽立系爭和解書前
    既已書立89年10月和解書，之後復與被上訴人同赴本院公證
    處請求認證，則殊難想像上訴人於簽立系爭和解書時有何遭
    被上訴人脅迫之可能性，更難理解被上訴人曾於本院公證人
    面前脅迫上訴人之可信性，是上訴人此部分之辯解與證據及
    事實均未相符，自無可採。
五、續按「一、乙方（指上訴人，下同）積欠甲方（指被上訴人
    ，下同）會款，計新臺幣620,000 元整，須於5 年內清償完
    畢。乙方如未能於清償期限內清償完畢，甲方得再提訴訟，
    要求乙方一次清償所有款項，並支付清償期間甲方之利息損
    失計新臺幣60,000元整（以年息5%計息）。二、乙方自89年
    11月15日起開始清償欠款，至94年10月15日止，每月15日乙
    方須償還甲方不得少於新臺幣10,000元整（如累積2 個月未
    依約償還，則甲方可依乙方片面毀約為由，再向法院提起告
    訴，請求乙方一次清償完畢）。」，兩造於系爭和解書第1
    、2 條約定甚明。被上訴人以上開約定，請求上訴人一次清
    償全部之欠款，惟為上訴人所否認，並以：被上訴人已同意
    上訴人每月償還2,000 元，上訴人均依期清償，被上訴人無
    從請求一次全部清償云云為辯，然此項辯解非惟被上訴人所
    否認，亦與系爭和解書第1 、2 條之約定迥然相異，是上訴
    人亦應就此有利於己之情事負舉證之責，惟上訴人此部分之
    抗辯除據其泛言陳述外，亦未為任何之舉證，是上訴人此部
    分之抗辯亦難認可採。
六、綜上所述，本件被上訴人主張為可採信，上訴人所辯均為無
    可取，是依系爭和解書之約定，被上訴人自得請求上訴人返
    還欠款。從而，被上訴人本於系爭和解書之約定，請求上訴
    人給付451,000 元，及其中391,000 元自支付命令送達之翌
    日即94年11月16日起至清償日止，按週年利率5%計算利息之
    範圍，為有理由，應予准許；被上訴人逾此部分之請求，則
    係因上訴人於原審辯論終結後至本件言詞辯論終結前對被上
    訴人清償本金10,000元（按原審判決准予被上訴人請求之金
    額為461,000 元，其中另行計算遲延利息之本金為401,000
    元）而消滅，為無理由，應予駁回。又上開應准許部分係就
    民事訴訟法第427 條第1 項訴訟適用簡易程序所為被告敗訴
    之判決，應依職權宣告假執行。至於被上訴人敗訴部分，其
    假執行之聲請失所附麗，應併予駁回。原審就超過上開應准
    許部分，為上訴人敗訴之判決，並為假執行之宣告，自有未
    洽，惟此係本件當事人於第二審始提出新事實所為之主張或
    抗辯，原審根本無從審酌，然上訴意旨既就此部分指摘原判
    決不當，求予廢棄改判，仍不能謂無理由。至於上開應准許
    部分，原審判命上訴人給付，並依職權為假執行之宣告，核
    無違誤，上訴意旨就此部分仍執陳詞指摘原判決不當，求予
    廢棄，為無理由，應駁回其上訴。
七、本件事證已臻明確，兩造其餘攻擊防禦方法及舉證，經本院
    審酌後，或與本件之爭執無涉，或對本件判決結果不生影響
    ，爰不一一論述，併此敘明。
八、訴訟費用負擔之依據：民事訴訟法第79條。
中    華    民    國    95    年    10    月    11    日
                  民事第二庭    審判長法  官  梁宏哲
                                      法  官  潘長生
                                      法  官  鍾啟煌
以上正本係照原本作成
本判決不得上訴
中    華    民    國    95    年    10    月    11    日
                                      書記官  李威賜


司法院資訊處製作；財團法人民間司法改革基金會備份。
